臺灣新北地方法院刑事判決
110年度金訴字第645號
公  訴  人  臺灣新北地方檢察署檢察官
被      告  武聖德



選任辯護人  李岳峻律師（法扶）
上列被告因違反洗錢防制法等案件，經檢察官提起公訴（110年
度偵字第9149號），本院判決如下：
    主  文
丙○○犯三人以上共同詐欺取財罪，處有期徒刑1年1月。又犯三人
以上共同詐欺取財罪，處有期徒刑1年2月。應執行有期徒刑1年4
月。緩刑3年。扣案如附表二編號1、2、3所示之物均沒收，未扣
案之犯罪所得新臺幣1,000元沒收，於全部或一部不能沒收或不
宜執行沒收時，追徵其價額。
    事  實
一、丙○○與呂俊良（已歿，另經檢察官為不起訴處分）2人於民
    國110年1月間，與真實姓名年籍不詳、LINE通訊軟體暱稱為「
    AZ Chen」之成年人（無證據顯示有未成年人）組成之詐欺集
    團成員共同意圖為自己不法之所有，基於3人以上共同詐欺取
    財及洗錢之犯意聯絡，先由該詐欺集團成員以附表一編號1至
    2所示之詐騙手法，向附表一編號1、2所示之人施用詐術，
    致渠等均陷於錯誤，而依指示於附表一編號1、2所示之匯款
    時間，將附表一編號1、2所示之匯入款項匯入附表一編號1
    、2所示之李皓文（另經檢察官為不起訴處分）向中華郵政
    股份有限公司申設之帳號00000000000000號帳戶（下稱李皓
    文帳戶）內，再由呂俊良依LINE通訊軟體暱稱「AZ Chen」
    之指示，於110年2月1日15時58分許至16時05分，陸續提領共
    計新臺幣（下同）15萬元，並於110年2月1日16時30分許，
    在臺北市○○區○○○路0段000號之摩斯漢堡商店內，將上開款
    項交付與丙○○後，丙○○再至臺北市松山區南京東路5段之某
    處，將上開款項交付與真實姓名、年籍不詳之「楊小姐」（
    下稱「楊小姐」），以此方式隱匿、掩飾詐欺犯罪所得去向
    、所在，而製造金流斷點。嗣呂俊良於110年2月2日16時5分許
    ，在新北市○○區○○街00號前，將附表二編號1、3、4所示之
    物交付丙○○時，旋為警當場查獲，並在丙○○身上扣得如附表
    二編號1至4所示之物；另於呂俊良身上扣得如附表二編號5
    至11所示之物。
二、案經房金俊（已歿）、乙○○訴由新北市政府警察局刑事警察
    大隊報告偵辦。
    理  由
壹、證據能力部分：
    按被告以外之人於審判外之陳述，雖不符刑事訴訟法第159
    條之1 至第159 條之4 之規定，而經當事人於審判程序同意
    作為證據，法院審酌該言詞陳述或書面陳述作成時之情況，
    認為適當者，亦得為證據。當事人、代理人或辯護人於法院
    調查證據時，知有刑事訴訟法第159 條第1 項不得為證據之
    情形，而未於言詞辯論終結前聲明異議者，視為有前項之同
    意，刑事訴訟法第159 條之5 定有明文。查本判決所引用被
    告以外之人於審判外作成之相關供述證據，雖屬傳聞證據，
    惟公訴人、被告丙○○及其辯護人於本院準備程序均表示同意
    作為證據，而未對證據能力有所爭執（見本院卷第58至60頁
    ），亦未於言詞辯論終結前聲明異議，本院審酌上開證據資
    料製作時之情況，尚無違法不當及證明力明顯過低之瑕疵，
    亦認為以之作為證據應屬適當，故認前揭證據資料均有證據
    能力。又本判決其餘所引用之非供述證據，查無違反法定程
    序取得之情形，亦均認具證據能力。
貳、實體部分：
一、本院認定被告有罪的理由：
（一）被告在本院審理時明白承認上開事實（見本院卷第54、13
      0頁），並有下列供述及非供述證據可以佐證，足見被告
      的自白與事實相符，可以採信：
　 1、新北市政府警察局刑事警察大隊搜索扣押筆錄（見偵字卷
      第36至37頁反面）。
　 2、扣押物品目錄表（見偵字卷第38至39頁）。
　 3、丙○○與「AZ Chen」之LINE對話紀錄翻拍照片（見偵字卷
      第50頁反面至51頁）。
   4、兆豐國際商業銀行國内匯款申請書（見偵字卷第120頁）
      。
　 5、網路銀行交易成功訊息（見偵字卷第144頁）。
　 6、乙○○與陳董LINE對話紀錄翻拍照片（見偵字卷第144至147
      頁）。
　 7、中華郵政股份有限公司南投郵局110年4月7日投營字第110
      0000146號函及以局號帳號查詢客戶基本資料、交易明細
      （見偵字卷第148至150頁）。
　 8、自願受搜索同意書（見偵字卷第35頁）。
　 9、扣案之中國信託銀行自動櫃員機交易明細（見偵字卷第41
      頁）。
　10、呂俊良提款畫面監視器翻拍照片6張（見偵字卷第42至43
      頁）。
　11、扣押物照片1張（見偵字卷第43頁反面）。
　12、呂俊良與「AZ Chen」之LINE對話紀錄翻拍照片（見偵字
      卷第43頁反面至50頁）。
　13、新北市政府警察局刑事警察大隊110年4月28日新北警刑四
      字第1104485041號函（見偵字卷第81至81頁反面）。
　14、提款機監視器畫面翻拍照片（見偵字卷第156至157頁）。
　15、路口監視器畫面翻拍照片（見偵字卷第157至158頁）。
　16、員警職務報告（見偵字卷第160頁）。
　17、中華郵政股份有限公司111年1月24日儲字第1110029221號
      函及客戸歷史交易清單（見本院卷第99至101頁）。
　18、本院公務電話紀錄表及郵局函覆之『警示帳戶』剩餘款項返
      還申請暨切結書、郵政跨行匯款申請書（見本院卷第113
      至115頁）。
（二）本件事證明確，被告犯行可以認定，應該依法論科。
二、論罪科刑：
（一）法條構成要件的說明：
 　1、洗錢防制法第2條規定：「本法所稱洗錢，指下列行為：①
      意圖掩飾或隱匿特定犯罪所得來源，或使他人逃避刑事追
      訴，而移轉或變更特定犯罪所得。②掩飾或隱匿特定犯罪
      所得之本質、來源、去向、所在、所有權、處分權或其他
      權益者。③收受、持有或使用他人之特定犯罪所得。」行
      為人如有上開行為，即該當於洗錢行為，應依洗錢防制法
      第14條第1項之規定處罰。而刑法第339條之4所定之罪，
      最輕本刑為有期徒刑1年以上，依照洗錢防制法第3條第1
      款的規定，是屬於洗錢防制法所稱之特定犯罪。本案被告
      向呂俊良取得款項後，將款項轉交其他共犯「楊小姐」，
      該手法即是透過層轉方式使該等特定犯罪所得之去向遭到
      隱匿，自屬洗錢防制法第2條第2款之洗錢行為，應該依同
      法第14條第1項之規定處罰。
　 2、共同正犯應就全部犯罪結果共負責任，故正犯中之一人，
      其犯罪已達於既遂程度者，其他正犯亦應以既遂論科。又
      人頭帳戶之存摺、提款卡等物既在犯罪行為人手中，於被
      害人匯款至人頭帳戶時起，迄警察受理報案通知銀行列為
      警示帳戶凍結其內現款，犯罪行為人實際上既得領取，對
      該匯入款項即有支配管領能力，自屬既遂（最高法院 110
       年度台上字第 5420 號判決意旨參照）。本案告訴人乙○
      ○（下逕稱其名）匯入的款項雖未經提領一節，有本院公
      務電話紀錄、中華郵政股份有限公司111年2月14日儲字第
      1110045482號函及所附之警示帳戶剩餘款項返還申請暨切
      結書影本、郵政存簿儲金提款單影本附卷可參（見本院卷
      第111至115、143至147頁），然該等款項既經匯入本案詐
      欺集團成員指定之帳戶，顯然一度已由詐欺集團成員取得
      支配地位，依上開判決旨趣，應認此部分已達三人以上共
      同詐欺取財既遂程度。但就此部分之洗錢行為而言，雖乙
      ○○已將上開款項匯入李皓文帳戶，且被告已自呂俊良處取
      得李皓文帳戶之提款卡而達著手實行構成要件行為，然因
      尚未發生製造上開款項之金流斷點，而掩飾或隱匿該等詐
      欺犯罪所得去向之結果，故此部分僅構成洗錢防制法第14
      條第2 項、第1 項之一般洗錢未遂罪。
（二）罪名及罪數關係：
   1、被告向呂俊良取得款項後，將款項轉交給「楊小姐」，足
      認包含被告，至少有3人以上共犯本案，且被告主觀上亦
      知悉此事，是被告所為，是犯刑法第339條之4第1項第2款
      之三人以上共同詐欺取財罪、洗錢防制法第14條第1項之
      一般洗錢罪及同條第2項、第1項之一般洗錢未遂罪。
   2、被告上開行為，與呂俊良、「楊小姐」、「AZ Chen」及
      其所屬之成年詐欺集團成員間，有犯意聯絡及行為分擔，
      依刑法第28條之規定，為共同正犯。
　 3、被告向呂俊良收取15萬元的行為及向呂俊良收取李皓文帳
      戶提款卡的行為，分別同時構成三人以上共同詐欺取財罪
      與一般洗錢罪及三人以上共同詐欺取財罪與一般洗錢未遂
      罪，均是以一行為同時觸犯上開兩罪，屬異種想像競合犯
      ，應依刑法第55條之規定，均應從較重的三人以上共同詐
      欺取財罪處斷。
 　4、被告所犯2個三人以上共同詐欺取財罪，所侵害者為不同
      被害人之個人法益，犯意各別，行為互殊，應予分論併罰
      。　
（三）刑之減輕：
      按犯前二條之罪，在偵查或審判中自白者，減輕其刑。洗
      錢防制法第16條第2項定有明文。想像競合犯係一行為觸
      犯數罪名，行為人犯罪行為侵害數法益皆成立犯罪，僅因
      法律規定從一重處斷科刑，而成為科刑一罪而已，自應對
      行為人所犯各罪均予適度評價，始能對法益之侵害為正當
      之維護。因此法院於決定想像競合犯之處斷刑時，雖以其
      中最重罪名之法定刑作為裁量之準據，惟具體形成宣告刑
      時，亦應將輕罪之刑罰合併評價。基此，除非輕罪中最輕
      本刑有較重於重罪之最輕本刑，而應適用刑法第55條但書
      規定重罪科刑之封鎖作用，須以輕罪之最輕本刑形成處斷
      刑之情形以外，則輕罪之減輕其刑事由若未形成處斷刑之
      外部性界限，自得將之移入刑法第57條或第59條之科刑審
      酌事項內，列為是否酌量從輕量刑之考量因子。是法院倘
      依刑法第57條規定裁量宣告刑輕重時，一併具體審酌輕罪
      部分之量刑事由，應認其評價即已完足，尚無過度評價或
      評價不足之偏失（最高法院109年度台上字第3936號判決
      意旨參照）。被告在本院準備程序及審理中已經就所犯一
      般洗錢罪自白犯罪（見本院字卷第54、130頁），本應適
      用洗錢防制法第16條第2項之規定減輕其刑，但因在論罪
      上，必須依想像競合犯之規定從一重之三人以上共同詐欺
      取財罪處斷，致使本案無法直接適用上開規定予以減輕其
      刑，然而依照上述判決的旨趣，本院仍會將之列為後述依
      刑法第57條規定科刑時之考量因子。　　　
（四）量刑：
      爰以行為人之責任為基礎，審酌現今詐欺犯罪危害民眾甚
      鉅，為政府嚴加查緝，被告卻擔任替詐欺集團收取款項的
      工作，所為嚴重損害財產交易安全及社會經濟秩序，破壞
      人際間之信任關係，並且協助詐欺集團製造金流斷點，隱
      匿本案詐欺所得之去向、所在，以逃避國家追訴處罰，原
      應嚴予非難；然考量被告於偵查及審理程序，始終坦承所
      犯，且與乙○○達成和解，有本院調解筆錄影本在卷可查（
      見本院卷第107至108頁），足見被告犯後態度良好，再衡
      酌洗錢防制法第16條第2 項規定之意旨，被告此部分犯後
      態度可作為從輕量刑之依據；而被告的行為導致告訴人房
      金俊（下逕稱其名）財產法益侵害共計15萬元（按乙○○部
      分並未遭提領，詳見後述四、），造成的損害不算太嚴重
      ；末參以被告自承高中肄業的智識程度、目前從事保全代
      班工作，已婚，須扶養妻子之家庭經濟狀況等一切情狀（
      見本院卷第131頁），量處如主文所示之刑。
（五）定應執行刑：
　　　數罪併罰之定應執行之刑是一種特別的量刑過程，相較於
      刑法第57條所定科刑時應審酌之事項係對一般犯罪行為的
      裁量，定應執行刑之宣告，是對犯罪行為人本身及所犯各
      罪之總檢視，除應考量行為人所犯數罪反應出的人格特性
      外，並應權衡審酌行為人犯行之反社會性、刑罰適應性與
      整體刑法目的及相關刑事政策，在量刑權之法律拘束性原
      則下，除依刑法第51條所定方法為量刑自由裁量權之外部
      界限外，並應受法秩序理念規範之比例原則、平等原則、
      責罰相當原則、重複評價禁止原則等自由裁量權之內部抽
      象價值要求界限之支配，使刑度能輕重得宜，罰當其責，
      以符合法律授與裁量權之目的，兼顧刑罰衡平原則。秉此
      原則，考量被告所犯2罪均是在110年2月1日至110年2月2
      日間，行為及罪質非常相似，雖然在罪數理論上構成數罪
      ，但實際上之犯意彼此接近，爰就宣告之有期徒刑，綜衡
      卷存事證，審酌被告所犯數罪類型、次數、非難重複程度
      等情形，定應執行刑如主文所示。　　　
（六）緩刑之宣告：
　　　被告前無因故意犯罪受有期徒刑以上刑之宣告，有臺灣高
      等法院被告前案紀錄表1份可按（見本院卷第15頁），本
      院審酌被告因一時失慮而為本案犯行，於本院審理期間已
      與乙○○調解成立，乙○○並表示願意給予被告緩刑自新的機
      會，有本院調解筆錄影本1份可參（見本院卷第107至108
      頁），而房金俊於案發後於110年7月23日死亡等情，有戶
      役政資訊網站查詢-個人資料查詢可佐（見本院卷第149頁
      ），而致被告無從與房金俊和解，足認被告確實盡力彌補
      其本案犯罪所生損害，可以看出被告的悔意，雖透過讓被
      告入監服刑的方式，可能可以讓被告懼怕刑罰而避免再次
      犯罪，但也有可能讓被告在監獄中習得更多犯罪技巧，反
      無助於被告復歸社會，且被告目前自承有正當工作，又身
      兼扶養家人的責任，依被告目前狀況，可信其等經此偵審
      教訓，足以收警惕之效，信無再犯之虞，反可藉由「倘違
      反緩刑規定將入監執行」的心理強制作用，讓其等更能自
      發性的改過遷善，是尚無對被告施以入監執行之必要，因
      而對其等所宣告之刑，以暫不執行為適當，依刑法第74條
      第1項第1款規定，宣告緩刑3年，以啟自新。　　　
三、沒收：
（一）供犯罪所用之物：
　　  供犯罪所用、犯罪預備之物或犯罪所生之物，屬於犯罪行
      為人者，得沒收之。但有特別規定者，依其規定。刑法第
      38條第2項定有明文。扣案如附表二編號2所示手機，是被
      告所有，且是被告用以與其他共犯「AZ Chen」就本案聯
      絡取款相關事宜乙節，業經被告陳明在卷（見偵卷第12頁
      ），另扣案如附表二編號3所示之物，為供被告及呂俊良
      於本案提領詐欺款項之提款卡，均屬供犯罪所用之物，均
      應依刑法第38條第2項前段之規定沒收。至扣案如附表二
      編號4所示之物，雖屬被告所有，然無證據顯示為供本案
      犯罪所用之物，此部分自無從諭知沒收。而扣案如附表二
      編號5至11所示之物，非為被告所有，又非違禁物，亦不
      予宣告沒收。
（二）犯罪所得：　　    
　　  按刑法第38條之1第1項規定：「犯罪所得，屬於犯罪行為
      人者，沒收之。但有特別規定者，依其規定。」，同條第
      3項規定：「前二項之沒收，於全部或一部不能沒收或不
      宜執行沒收時，追徵其價額。」。被告於審理中表示略以
      ：我拿一次錢會獲取1,000元的報酬等語（見本院卷第56
      頁），是被告的犯罪所得為1,000元，可以認定。而被告
      上開部分犯罪所得雖未扣案，仍應依刑法第38條之1第1項
      、第3項之規定諭知沒收，並於全部或一部不能沒收或不
      宜執行沒收時，追徵其價額。另房金俊、乙○○雖因詐欺集
      團施以詐術致陷於錯誤而分別匯款至本案帳戶內，然乙○○
      的款項實際上並未遭被告或呂俊良提出，且已經郵局將該
      等款項返還乙○○一節，有本院公務電話紀錄、中華郵政股
      份有限公司111年2月14日儲字第1110045482號函及所附之
      警示帳戶剩餘款項返還申請暨切結書影本、郵政存簿儲金
      提款單影本附卷可參（見本院卷第111至115、143至147頁
      ），至於房金俊的款項，被告已轉交與「楊小姐」，已如
      前述，並無證據顯示被告事實上保有及支配該等款項，是
      此部分均無從諭知沒收，附此敘明。
（三）擴大沒收部分：
　 1、按洗錢防制法第18條第2項規定：「以集團性或常習性方
      式犯第14條或第15條之罪，有事實足以證明行為人所得支
      配之前項規定以外之財物或財產上利益，係取自其他違法
      行為所得者，沒收之。」修正理由規定：「我國近來司法
      實務常見吸金案件、跨境詐欺集團案件、跨國盜領集團案
      件等，對國內金融秩序造成相當大之衝擊，因其具有集團
      性或常習性等特性，且因集團性細膩分工，造成追訴不易
      。另常習性犯罪模式，影響民生甚鉅，共通點均係藉由洗
      錢行為獲取不法利得，戕害我國之資金金流秩序。惟司法
      實務上，縱於查獲時發現與本案無關，但與其他違法行為
      有關聯且無合理來源之財產，如不能沒收，將使洗錢防制
      成效難盡其功，且縱耗盡司法資源仍未能調查得悉可能來
      源，而無法沒收，產生犯罪誘因，而難以杜絕犯罪行為。
      為彰顯我國對於金流秩序公平正義之重視，而有引進擴大
      沒收之必要。所謂擴大沒收，係指就查獲被告本案違法行
      為時，亦發現被告有其他來源不明而可能來自其他不明違
      法行為之不法所得，雖無法確定來自特定之違法行為，仍
      可沒收之。」
　 2、扣案如附表二編號1所示之1萬元現金，是由呂俊良連同附
      表二編號3、4所示之提款卡放入信封袋（下稱本案信封袋
      ）一併交付被告等情，業據被告於警詢中供承在卷（見偵
      卷第9至10頁），而依照被告於警詢中另供述略為：我是
      受到「AZ Chen」指示，依指示的時間、地點與其指定之
      人碰面後，負責拿取信封或轉交信封…我跟呂俊良拿到本
      案信封袋後，「AZ Chen」還沒有指示我要將本案信封袋
      拿給何人前，我跟呂俊良就遭警方逮捕，「AZ Chen」就
      沒有再跟我聯絡等語（見偵卷第10頁），可知被告的工作
      主要就是收水，其負責轉交的現金就是詐欺集團所詐騙到
      被害人的款項，而本案被告甫向呂俊良取得附表二編號1
      所示之1萬元現金而未及上繳前，即為警查獲，亦經被告
      供承如上，可推認扣案如附表二編號1所示之1萬元現金雖
      非附表一編號1、2所示告訴人遭詐騙而匯入之款項，然仍
      屬本案詐欺集團向不明被害人施用詐術所得，當屬「取自
      其他違法行為所得」，且尚待本案詐欺集團上游成員指示
      交付上開現金的地點及對象，足證被告是藉此方式製造追
      查之斷點，以利掩飾詐騙所得的真正去向，核屬洗錢行徑
      ，且與本案詐欺集團洗錢犯行相關，又上開現金是在被告
      身上所查獲，查獲時仍在被告的支配管領中，尚未移交本
      案詐欺集團之上游成員，可認被告就上開1萬元部分仍具
      事實上之處分權，故有事實足認被告所得支配之上開現金
      ，是取自其他違法行為所得，且無合理之來源，揆諸上開
      法律規定及說明，應依洗錢防制法第18條第2項規定宣告
      沒收。
四、據上論斷，應依刑事訴訟法第299 條第1 項前段，判決如主
    文。
本案經檢察官甲○○偵查起訴，由檢察官彭聖斐到庭執行公訴。
中　　華　　民　　國　　111 　年　　3 　　月　　 7　　日
                  刑事第十六庭  審判長法  官  黃志中
　　　　　　　　　
                                      法  官  時瑋辰
　　　　　　　　　　　　　　　　　　　
                                      法  官  薛巧翊
上列正本證明與原本無異。
如不服本判決，應於判決送達後20日內敘明上訴理由，向本院提
出上訴狀 (應附繕本) ，上訴於臺灣高等法院。其未敘述上訴理
由者，應於上訴期間屆滿後20日內向本院補提理由書「切勿逕送
上級法院」。
                                      書記官  黃伊媺
中　　華　　民　　國　　111 　年　　3 　　月　　11　　日
附錄本案論罪科刑法條全文：
中華民國刑法第339條之4
犯第 339 條詐欺罪而有下列情形之一者，處 1 年以上 7 年以
下有期徒刑，得併科 1 百萬元以下罰金：
一、冒用政府機關或公務員名義犯之。
二、三人以上共同犯之。
三、以廣播電視、電子通訊、網際網路或其他媒體等傳播工具，
    對公眾散布而犯之。
前項之未遂犯罰之。
　　
洗錢防制法第2條
本法所稱洗錢，指下列行為：
一、意圖掩飾或隱匿特定犯罪所得來源，或使他人逃避刑事追訴
，而移轉或變更特定犯罪所得。
二、掩飾或隱匿特定犯罪所得之本質、來源、去向、所在、所有
權、處分權或其他權益者。
三、收受、持有或使用他人之特定犯罪所得。

洗錢防制法第14條
有第二條各款所列洗錢行為者，處七年以下有期徒刑，併科新臺
幣五百萬元以下罰金。
前項之未遂犯罰之。
前二項情形，不得科以超過其特定犯罪所定最重本刑之刑。

附表一
編號 告訴人 詐騙手法 匯款時間 匯入款項（新臺幣） 匯入帳戶 1 乙○○ 詐欺集團成員於110年1月31日12時40分許，撥打電話予告訴人乙○○，佯裝為其友人陳董，向告訴人乙○○佯稱：急需資金週轉云云，致告訴人乙○○陷於錯誤，而於右列時間，依指示匯款至右列帳戶。 110年2月2日12時7分 5萬元 李皓文郵局帳號00000000000000號帳戶 2 房金俊（已歿） 詐欺集團成員於110年1月21日10時56分前某時許，撥打電話予告訴人房金俊，佯裝為其友人林萬生律師，向告訴人房金俊佯稱：可投資法拍土地賺取利潤云云，致告訴人房金俊陷於錯誤，而於右列時間，依指示匯款至右列帳戶。 110年2月1日15時10分 15萬元 同上             

附表二
編號 品項 數量 保管人/所有人 1 現金1萬元  丙○○ 2 紅色Samsung手機（門號0000000000，含SIM卡） 1支 丙○○ 3 李皓文郵局帳號00000000000000號帳戶金融卡 1張 丙○○ 4 玉山商業銀行帳號00000000000號帳戶金融卡 1張 丙○○ 5 OPPO手機 1支 呂俊良 6 郵局帳號00000000000000號帳戶金融卡 1張 呂俊良 7 郵局帳號00000000000000號帳戶金融卡 1張 呂俊良 8 玉山商業銀行帳號00000000000號帳戶金融卡 1張 呂俊良 9 國泰商業銀行帳號000000000000號帳戶金融卡 1張 呂俊良 10 中國信託銀行ATM帳戶交易明細 1張 呂俊良 11 李皓文郵局帳號00000000000000號帳戶存簿儲金簿 1本 呂俊良